---
title: "La Estructura de los Datos en R"
subtitle: "Unidad 3: Descripción y Visualización de Datos"
author: "Gabriel Sotomayor"
date: "09-08-2025"
format:
  revealjs:
    theme: [dark, custom.scss]
    slide-number: true
    auto-fit: true
    logo: images/logo.png
include-in-header:
  - text: |
      <style>
      #title-slide .title {
        font-size: 1.9em;
      }
      </style>
---

## Objetivos de la Sesión de Hoy {.smaller background-color="white"}

-   **Comprender** la estructura fundamental de una tabla de datos (observaciones, variables, valores).
-   **Reconocer** los tipos de datos básicos en R (`character`, `numeric`, `logical`) y el concepto de coerción.
-   **Aprender** un flujo de trabajo básico y reproducible para la exploración inicial de una base de datos.
-   **Aplicar** funciones básicas de R para realizar una exploración inicial a un conjunto de datos real.

---
title_slide_background: "#008080"
---

# 1. Introducción

## Conectando con la Unidad Anterior {.smaller background-color="white"}

En las clases pasadas, establecimos el camino teórico de la medición:

Conceptualización → Operacionalización → Variables e Indicadores

Hoy, damos el salto a la práctica: **¿Cómo se organizan esas mediciones en el mundo real de los datos?**

Esta unidad se centrará en los primeros y más cruciales pasos del proceso de análisis:

![](https://es.r4ds.hadley.nz/diagrams_w_text_as_path/es/data-science-explore.svg)


# 2. Los tipos de datos en R

## Tipos de Datos Fundamentales {.smaller background-color="white"}

En R, cada columna de nuestra base de datos tendrá un "tipo" de dato específico. Comprender estos tipos es crucial para evitar errores. Los más comunes son:

| Tipo en R | Descripción | Nivel de Medición Típico |
|:---|:---|:---|
| **`character`** | Texto o cadenas de caracteres. | Nominal |
| **`numeric`** | Números, ya sean enteros o con decimales. | Intervalo / Razón |
| **`logical`** | Valores de Verdadero (`TRUE`) o Falso (`FALSE`). | Nominal (Dicotómica) |
| **`factor`** | Variable categórica con niveles predefinidos. | Nominal / Ordinal |

Podemos inspeccionar el tipo de una variable con la función `class()`.

## El Concepto de Coerción {.smaller background-color="white"}

Una regla fundamental en R es que **todos los elementos de un vector deben ser del mismo tipo**.

Si intentamos combinar diferentes tipos, R forzará o **"coercerá"** los elementos al tipo más flexible para no perder información. La jerarquía de flexibilidad es:  
`logical` < `numeric` < `character`.

```{r, eval=FALSE, echo=TRUE}
# Creamos un vector con números y un texto
vector_mixto <- c(1, 10, "No sabe")

# ¿Qué tipo de dato tendrá el vector?
class(vector_mixto)
# [1] "character"

# ¿Qué le pasó a los números?
vector_mixto
# [1] "1"  "10"  "No sabe" # ¡Se convirtieron en texto!
```

**¡Cuidado!** La coerción implícita puede causar errores silenciosos. Si una columna de ingresos tiene un valor de texto ("No responde"), toda la columna puede ser leída como `character`, impidiendo cálculos matemáticos.

## Coerción Explícita {.smaller background-color="white"}

Para evitar problemas, la mejor práctica es realizar una **coerción explícita**: nosotros le decimos a R a qué tipo de dato debe convertir una variable.

Usamos la familia de funciones `as.*()`:  
-   `as.numeric()`: Convierte a número.  
-   `as.character()`: Convierte a texto.  
-   `as.factor()`: Convierte a factor.  

```{r, eval=FALSE, echo=TRUE}
# Un vector de texto que en realidad son números
edad_texto <- c("25", "42", "37")
class(edad_texto)
# [1] "character"

# No podemos calcular el promedio
mean(edad_texto)
# Error: 'trim' must be numeric

# Lo solucionamos con coerción explícita
edad_numerica <- as.numeric(edad_texto)
class(edad_numerica)
# [1] "numeric"
mean(edad_numerica)
# [1] 34.66667
```

## Estructuras de Datos: Los Contenedores de Información {.smaller background-color="white"}

Una vez que entendemos los *tipos* de datos (`numeric`, `character`, etc.), necesitamos saber cómo se *organizan*. En R, los datos se guardan en diferentes "contenedores" o estructuras.

Cada estructura tiene sus propias reglas y usos. Pasaremos de la más simple a la más compleja y útil para nosotros.

1.  **Vector** 
2.  **Lista** 
3.  **Matriz** 
4.  **Data Frame** (Nuestra tabla de datos estándar)

## 1. El Vector: La Variable Individual {.smaller background-color="white"}

El **vector** es la estructura de datos más fundamental en R. Piénsalo como **una sola columna o "variable"** de nuestra base de datos.

-   **Regla Clave:** Todos sus elementos deben ser del **mismo tipo** (homogéneo).
-   Se crean con la función `c()` (concatenar o combinar).

**Ejemplos de vectores:**
```{r, eval=FALSE, echo=TRUE}
# Un vector numérico (variable de razón)
edades <- c(25, 30, 22, 45, 38)

# Un vector de texto o "character" (variable nominal)
regiones <- c("Metropolitana", "Valparaíso", "Biobío")

# Un vector lógico (variable nominal dicotómica)
asiste_a_clases <- c(TRUE, TRUE, FALSE, TRUE)
```
La mayoría de las operaciones en R están "vectorizadas", es decir, se aplican a cada elemento del vector a la vez.

## 2. La Lista: El Contenedor Flexible {.smaller background-color="white"}

Una **lista** es un contenedor que puede guardar cualquier tipo de objeto, incluso de diferentes tipos y tamaños.

-   **Regla Clave:** Es **heterogénea**. Puede contener vectores, otros data frames, resultados de modelos, etc.
-   Se crean con la función `list()`.

```{r, eval=FALSE, echo=TRUE}
# Creamos una lista con información de un encuestado
encuestado_1 <- list(
  nombre = "Ana",
  edad = 34,
  hijos = c("Pedro", "Javiera"),
  trabaja = TRUE
)

# Podemos acceder a sus elementos con el signo $
encuestado_1$nombre
# [1] "Ana"

encuestado_1$hijos
# [1] "Pedro"  "Javiera"
```
Las listas son extremadamente poderosas para organizar resultados complejos, aunque no las usaremos tanto para guardar datos primarios.

## 3. La Matriz y el Data Frame {.smaller background-color="white"}

Ambos son estructuras de dos dimensiones (filas y columnas), como una hoja de cálculo, pero con una diferencia crucial.

:::::: columns
::: {.column width="50%"}
**Matriz (`matrix`)**  
-   **Regla:** Es **homogénea**. Todas las celdas deben contener el mismo tipo de dato (generalmente numérico).  
-   **Uso:** Principalmente para operaciones matemáticas y álgebra lineal. Menos común para datos de encuesta.  
:::
::: {.column width="50%"}
**Data Frame (`data.frame`)**  
-   **Regla:** Es **heterogéneo** por columnas. Cada columna (vector) puede tener un tipo de dato diferente, pero todas deben tener la misma longitud.  
-   **Uso:** **Es la estructura estándar para almacenar y analizar datos en sociología.** Es nuestra tabla de datos.  
:::
::::::
Un `data.frame` es, conceptualmente, una **lista de vectores de igual longitud**.

## 4. El Data Frame: Nuestra Tabla de Datos Estándar {.smaller background-color="white"}

Un `data.frame` organiza nuestros datos de la manera "ordenada" (tidy) que discutimos: cada fila es una observación y cada columna es una variable.

```{r, eval=FALSE, echo=TRUE}
# Creamos vectores individuales
id_sujeto <- c(1, 2, 3)
edad_sujeto <- c(28, 45, 33)
satisfaccion_vida <- c("Alta", "Media", "Alta")

# Los combinamos en un data.frame
mi_encuesta <- data.frame(
  id = id_sujeto,
  edad = edad_sujeto,
  satisfaccion = satisfaccion_vida
)

# Así se ve nuestra base de datos
mi_encuesta
#   id edad satisfaccion
# 1  1   28         Alta
# 2  2   45        Media
# 3  3   33         Alta
```
Al importar datos de un archivo (como haremos en el práctico), R los cargará directamente como un `data.frame` (o un `tibble`, su versión moderna del tidyverse).

## La Lógica de una Tabla de Datos {.smaller background-color="white"}

Independientemente de la encuesta o la fuente, los datos cuantitativos se organizan en una estructura tabular con una lógica universal:

| folio | region | sexo | edad | esc | ingreso_hog |
| :---: | :---: | :---: |:---:|:---:| :---: |
| 101 | 13 | Mujer | 45 | 16 | 1,500,000 |
| 102 | 5 | Hombre | 32 | 12 | 800,000 |
| 102 | 5 | Mujer | 30 | 14 | 800,000 |
| 103 | 8 | Hombre | 67 | 8 | 450,000 |

-   Cada **Fila** es una **Observación** (o caso). Generalmente, corresponde a nuestra **unidad de análisis** (ej. una persona).
-   Cada **Columna** es una **Variable**. Corresponde a un **atributo** o característica que hemos medido.

## El Ideal: Datos Ordenados (Tidy Data) {.smaller background-color="white"}

Para que el análisis de datos sea eficiente y libre de errores, buscamos un formato estándar conocido como **"datos ordenados"**. Este formato sigue tres reglas simples:

1.  **Cada variable tiene su propia columna.**
2.  **Cada observación tiene su propia fila.**
3.  **Cada valor tiene su propia celda.**

![](https://es.r4ds.hadley.nz/diagrams_w_text_as_path/es/tidy-1.svg)

Afortunadamente, la mayoría de las encuestas (como CASEN o EBS) ya vienen en este formato. Nuestro trabajo es mantener este orden.

---
title_slide_background: "#008080"
---

---
title_slide_background: "#008080"
---

# 3. Un Flujo de Trabajo para Explorar Datos

## Buenas Prácticas: Script vs. Consola {.smaller background-color="white"}

Antes de analizar, es crucial establecer un flujo de trabajo **reproducible**.

:::::: columns
::: {.column width="50%"}
**La Consola**  
-   Es la ventana donde R ejecuta los comandos.  
-   Es interactiva y útil para pruebas rápidas y experimentos.  
-   **No guarda un registro de tu trabajo**. Lo que escribes en la consola se pierde cuando cierras RStudio.  
:::
::: {.column width="50%"}
**El Script (.R) o R Markdown (.qmd)**  
-   Son archivos de texto plano donde escribimos y guardamos nuestro código.  
-   Crean un **registro permanente y reproducible** de cada paso de nuestro análisis.  
-   **Siempre debemos trabajar en un script o en un R Markdown.**  
:::
::::::
*Sugerencia: Usar **Proyectos de RStudio (.Rproj)** para mantener todos los archivos de una investigación (datos, scripts, informes) organizados en una sola carpeta.*

## Buenas Prácticas para un Código Reproducible {.smaller background-color="white"}
::: {style="font-size: 0.8em; line-height: 1.2;"}
La regla de oro de la reproducibilidad es: **todo debe estar en el script**. Una vez que nos comprometemos con eso, el siguiente paso es asegurarnos de que nuestro código sea claro, robusto y portable.

**Para que TÚ (y otros) entiendan tu código:**

-   **Comentar el código (`#`):**
    -   Usa comentarios para explicar el **"porqué"** de tu código, no el "qué". La función `mean()` ya dice que calcula una media; el comentario debe explicar *por qué* necesitas esa media.

-   **Nombrar bien las cosas:**
    -   Usa nombres de variables y objetos que sean descriptivos y consistentes.
    -   **Estilo recomendado:** `snake_case` (minúsculas y guiones bajos).
    -   *Mal:* `x <- mean(v1)`
    -   *Bien:* `edad_promedio <- mean(edad_encuestados)`

-   **Indentar el código:**
    -   La indentación (sangría) revela la estructura lógica de tu código, especialmente al usar `%>%`. RStudio lo hace en gran parte de forma automática.
::: 


## Buenas Prácticas para un Código Reproducible {.smaller background-color="white"}
::: {style="font-size: 0.8em; line-height: 1.2;"}

**Para que tu código SIEMPRE funcione:**

-   **Nunca hacer trabajo manual:**
    -   El script debe ser autocontenido. Desde cargar los paquetes y los datos hasta el resultado final, todo debe ser ejecutable sin que tengas que hacer algo con botones que no quede registrado o "arreglar algo a mano en Excel".

-   **Cargar paquetes al inicio:**
    -   Toda sesión debe comenzar cargando los paquetes necesarios (ej. `library(tidyverse)`). Así, cualquiera que ejecute tu script sabrá qué necesita instalar.

-   **Usar rutas relativas (con Proyectos de RStudio):**
    -   Nunca uses rutas absolutas a archivos (ej. `"C:/Users/Gabriel/Desktop/datos.csv"`). Este código fallará en cualquier otro computador.
    -   Al usar un Proyecto de RStudio, puedes usar rutas relativas (ej. `"datos/casen2022.csv"`), que funcionarán en cualquier máquina.

::: 

## La exploración Inicial de los Datos {.smaller background-color="white"}

Cuando recibimos una nueva base de datos, nuestro primer paso es siempre realizar una exploración inicial para entender su estructura y contenido. Estas funciones son nuestro "kit de diagnóstico" básico:

| Función | ¿Qué hace? |
|:---|:---|
| `dim(datos)` | Muestra las **dimensiones** (filas, columnas). |
| `names(datos)` | Lista los **nombres** de todas las variables. |
| `head(datos)` | Muestra las primeras 6 **filas**. |
| `tail(datos)` | Muestra las últimas 6 **filas**. |
| `str(datos)` | Muestra la **estructura** detallada del objeto. |

## Interpretando `str()` {.smaller background-color="white"}

La función `str()` (de *structure*) es quizás la más informativa al principio. Nos da un resumen compacto y detallado de cualquier objeto de R, especialmente de las bases de datos (`data.frame`).

```
'data.frame':	150 obs. of  5 variables:
 $ Sepal.Length: num  5.1 4.9 4.7 4.6 5 ...
 $ Sepal.Width : num  3.5 3 3.2 3.1 3.6 ...
 $ Petal.Length: num  1.4 1.4 1.3 1.5 1.4 ...
 $ Petal.Width : num  0.2 0.2 0.2 0.2 0.2 ...
 $ Species     : Factor w/ 3 levels "setosa",..: 1 1 1 1 1 ...
```
1.  **`'data.frame':`** El tipo de objeto que estamos inspeccionando.
2.  **`150 obs. of 5 variables:`** Las dimensiones del `data.frame`. Tiene **150 observaciones (filas)** y **5 variables (columnas)**.
3.  **`$ Variable.Name:`** El signo `$` precede al nombre de cada una de las 5 variables.
4.  **`: tipo de dato`** Después del nombre de la variable, nos indica su tipo (`num` para numérico, `Factor` para categórica, `chr` para texto, etc.).
5.  **`... valores ...`** Finalmente, nos muestra los primeros valores de esa variable para que tengamos una idea de su contenido. Para los factores, también nos indica sus "niveles" o categorías.

## Descripción básica: `summary()` y `table()` {.smaller background-color="white"}

Una vez que entendemos la estructura, pasamos a revisar la calidad del contenido.

-   **`summary(datos)`:**
    -   Proporciona un resumen estadístico para **cada variable**.
    -   Para variables numéricas: Muestra el mínimo, máximo, media, mediana y cuartiles. **Esencial para detectar valores imposibles** (ej. una edad de -99 o 200).
    -   Nos informa cuántos **valores perdidos (`NA's`)** hay en cada variable.

-   **`table(datos$variable)`:**
    -   Genera una **tabla de frecuencias** para una variable categórica.
    -   Nos permite ver todas las categorías presentes y cuántos casos hay en cada una. Útil para verificar la codificación.


## Cierre y Próximos Pasos {.smaller background-color="white"}
::: {style="font-size: 0.9em; line-height: 1.2;"}
**Resumen de la sesión de hoy:**

-   Hemos aprendido que los datos cuantitativos se organizan en una **estructura de filas (observaciones) y columnas (variables)**.
-   Entendimos los **tipos de datos básicos en R** y la importancia de controlar la **coerción**.
-   Establecimos un **flujo de trabajo inicial** para explorar cualquier nueva base de datos (`dim`, `str`, `summary`, etc.).
-   Subrayamos la importancia de las **buenas prácticas** como el uso de scripts para la reproducibilidad.

**En el práctico de hoy:**

-   Aplicarán este flujo de trabajo para realizar una **exploración inicial** a la Encuesta CASEN.

**Adelanto de la próxima clase:**

-   Aprenderemos la "gramática de la manipulación de datos" con el paquete `dplyr` para **seleccionar, filtrar y transformar** nuestros datos.
::: 
