---
title: "La Gramática de la Manipulación de Datos"
subtitle: "Unidad 3: Descripción y Visualización de Datos"
author: "Gabriel Sotomayor"
date: "09-22-2025"
format:
  revealjs:
    theme: [dark, custom.scss]
    slide-number: true
    auto-fit: true
    logo: images/logo.png
include-in-header:
  - text: |
      <style>
      #title-slide .title {
        font-size: 2em;
      }
      </style>
---

## Objetivos de la Sesión de Hoy {.smaller background-color="white"}

-   **Introducir** la "gramática de la manipulación de datos" del paquete `dplyr`.
-   **Aprender y aplicar** los cinco "verbos" principales de `dplyr`: `select()`, `filter()`, `arrange()`, `mutate()` y `summarise()`.
-   **Entender y utilizar** el operador *pipe* (`%>%`) para encadenar operaciones de forma clara y legible.
-   **Aplicar** la combinación `group_by()` + `summarise()` para calcular estadísticas descriptivas por subgrupos.

---
title_slide_background: "#008080"
---

# 1. Una Forma Intuitiva de Trabajar: El Tidyverse y `dplyr`

## Repaso y Conexión {.smaller background-color="white"}

En la clase anterior, aprendimos el **protocolo de exploración inicial**:

1.  Cargamos una base de datos (`haven::read_sav`).
2.  Inspeccionamos su estructura (`dim`, `str`, `summary`).
3.  Creamos una submuestra para hacerla manejable (`casen_sub <- casen[...]`).
4.  Calculamos nuestras primeras estadísticas descriptivas (`table`, `mean`).

**El Desafío:** A medida que nuestras preguntas se vuelven más complejas, como "calcular el ingreso promedio *solo de las mujeres de la Región Metropolitana*", el código en R base puede volverse anidado y difícil de leer. Hoy aprenderemos un enfoque más intuitivo.

## El Ecosistema Tidyverse: Un Lenguaje para la Ciencia de Datos {.smaller background-color="white"}

El **Tidyverse** no es solo un paquete, es una **colección de paquetes** diseñados para trabajar juntos de forma coherente en todo el ciclo de análisis de datos. Comparte una filosofía común que hace el código más **legible, consistente e intuitivo**.

-   **Origen del Nombre:** Viene del concepto de **"tidy data" (datos ordenados)**, que es el formato de datos ideal para el análisis.
-   **Paquetes Principales:** Incluye herramientas esenciales como:
    -   `dplyr`: Para manipulación de datos.
    -   `ggplot2`: Para visualización de datos.
    -   `readr`: Para importar datos de archivos de texto.
    -   `tidyr`: Para ordenar y reestructurar datos.
    -   Y muchos más (`purrr`, `stringr`, `forcats`...).
    
## El Ecosistema Tidyverse: Un Lenguaje para la Ciencia de Datos {.smaller background-color="white"}


Al cargar el paquete `tidyverse` con `library(tidyverse)`, se cargan automáticamente los paquetes más importantes de este ecosistema.

```{r, eval=TRUE, echo=TRUE, message=TRUE, warning=F}
# Al cargar 'tidyverse', nos informa qué paquetes se adjuntan
library(tidyverse)
```

## `dplyr`: La Gramática de la Manipulación de Datos {.smaller background-color="white"}

::: {style="font-size: 0.9em; line-height: 1.2;"}
El paquete `dplyr` es el corazón del Tidyverse para la manipulación de datos. Su diseño se basa en una "gramática" simple y consistente, definida por tres reglas clave:

1.  **El primer argumento es siempre un `data.frame`.**
    -   Todas las funciones principales de `dplyr` están diseñadas para recibir una tabla de datos como su primer insumo.

2.  **Los argumentos siguientes describen qué hacer, usando los nombres de las variables sin comillas.**
    -   Esto hace que el código sea mucho más legible y menos propenso a errores de tipeo. `select(datos, edad)` en lugar de `datos[, "edad"]`.

3.  **El resultado es siempre un nuevo `data.frame`.**
    -   `dplyr` nunca modifica tu base de datos original. Cada operación genera una nueva tabla. Esto promueve un flujo de trabajo seguro y reproducible.

Esta gramática consistente es lo que permite que las funciones se encadenen de manera fluida y predecible.
:::

## El Operador Pipe `%>%`: Escribiendo Código como se Piensa {.smaller background-color="white"}

::: {style="font-size: 0.87em; line-height: 1.2;"}
El *pipe* (tubería) es el operador `%>%` y es la pieza central que hace que el código del Tidyverse sea tan legible.

-   **¿Qué hace?** Toma el resultado del código a su izquierda y lo pasa como el **primer argumento** de la función a su derecha.
-   **¿Por qué es útil?** Nos permite encadenar operaciones de izquierda a derecha, como si estuviéramos leyendo una frase, en lugar de anidar funciones.

**Sin pipe (difícil de leer "de adentro hacia afuera"):**  
`summarise(group_by(filter(casen, region == 13), sexo), edad_promedio = mean(edad, na.rm = TRUE))`

**Con pipe (claro y secuencial "de izquierda a derecha"):**
```{r, eval=FALSE, echo=TRUE}
casen %>%
  filter(region == 13) %>%
  group_by(sexo) %>%
  summarise(edad_promedio = mean(edad, na.rm = TRUE))
```
Esto se lee como: "Toma la base CASEN, **luego** filtra por la RM, **luego** agrupa por sexo, **luego** calcula la edad promedio".
:::


## El Pipe Nativo de R: `|>` {.smaller background-color="white"}

A partir de la versión 4.1.0, R introdujo su propio operador de *pipe* "nativo": `|>`. Su función es muy similar al `%>%` del Tidyverse.

**Sintaxis:** `datos |> funcion()`

**Ejemplo:**
```{r, eval=FALSE, echo=TRUE}
# Usando el pipe nativo de R
casen |>
  filter(region == 13) |>
  group_by(sexo) |>
  summarise(edad_promedio = mean(edad, na.rm = TRUE))
```


-   El pipe nativo `|>` es un poco más rápido pero, por ahora, ligeramente **menos flexible** que `%>%`. Algunas funciones y paquetes más antiguos del Tidyverse aún no son totalmente compatibles con él.
-   Se puede escribir el pipe pulsando CTRL + SHIFT + M. Se peude cambiar el pipe escrito con dicho atajo en las opciones de RStudio.

---
title_slide_background: "#008080"
---

# 2. Los Verbos Fundamentales de `dplyr`

## Los 5 Verbos Principales {.smaller background-color="white"}

`dplyr` se basa en un conjunto pequeño de "verbos" o funciones que resuelven la gran mayoría de las tareas de manipulación de datos. Cada verbo realiza una acción específica y predecible.

1.  `select()`: **Selecciona columnas** (variables).
2.  `filter()`: **Filtra filas** (observaciones) según condiciones.
3.  `arrange()`: **Reordena las filas**.
4.  `mutate()`: **Crea nuevas columnas** (variables).
5.  `summarise()`: **Resume** los datos en un solo valor.

Hoy nos enfocaremos en estos cinco.

## `select()`: Trabajando con Columnas {.smaller background-color="white"}

`select()` nos permite quedarnos con las variables que nos interesan, descartando el resto.

**Sintaxis:** `datos %>% select(variable1, variable2, ...)`

```{r, eval=FALSE, echo=TRUE}
# Seleccionar solo las variables region, sexo y edad
casen_seleccion <- casen %>% 
  select(region, sexo, edad)

# También podemos excluir variables con el signo menos (-)
# Nos quedamos con todas las variables EXCEPTO folio y id_vivienda
casen_sin_ids <- casen %>% 
  select(-folio, -id_vivienda)
```
`select()` tiene "helpers" muy útiles como `starts_with("y_")` para seleccionar todas las variables que empiezan con "y_", o `everything()` para mover columnas de lugar.

## La Lógica del Filtrado: Operadores de Comparación {.smaller background-color="white"}

Antes de usar `filter()`, necesitamos entender cómo construir las "condiciones lógicas". El primer paso es usar **operadores de comparación** para crear una pregunta que R pueda responder con `TRUE` o `FALSE`.
  
::: {style="font-size: 0.7em; line-height: 1.2;"}  


| Operador | Significado | Ejemplo |
|:---:|:---|:---|
| `==` | **Igual a** | `region == 13` (¿La región es igual a 13?) |
| `!=` | **No igual a** | `sexo != 1` (¿El sexo es distinto de 1?) |
| `>` | **Mayor que** | `edad > 60` (¿La edad es mayor a 60?) |
| `>=` | **Mayor o igual que** | `esc >= 12` (¿La escolaridad es 12 años o más?) |
| `<` | **Menor que** | `ingreso < 500000` (¿El ingreso es menor a 500.000?) |
| `<=` | **Menor o igual que** | `num_hijos <= 2` (¿El número de hijos es 2 o menos?) |
| `%in%` | **Pertenece a un conjunto** | `region %in% c(5, 8)` (¿La región es 5 u 8?) |

:::

## Combinando Condiciones: Operadores Lógicos {.smaller background-color="white"}

A menudo, nuestras preguntas de investigación requieren combinar varias condiciones. Para esto, usamos los **operadores lógicos**.  

::: {style="font-size: 0.7em; line-height: 1.2;"}  

| Operador | Significado | Lógica | Ejemplo |
|:---:|:---|:---|:---|
| `&` | **Y (AND)** | Devuelve `TRUE` solo si **ambas** condiciones son verdaderas. | `sexo == 2 & edad > 60` (Personas que son mujeres **Y** mayores de 60). |
| `|` | **O (OR)** | Devuelve `TRUE` si **al menos una** de las condiciones es verdadera. | `region == 5 | region == 8` (Personas que son de la región 5 **O** de la región 8. Es equivalente a `region %in% c(5, 8)`). |
| `!` | **NO (NOT)** | Invierte una condición lógica. Devuelve `TRUE` si la condición es falsa. | `!is.na(ingreso)` (Personas cuyo ingreso **NO** es un valor perdido). |
:::
El orden de las operaciones importa. Al igual que en matemáticas, es una buena práctica usar paréntesis `()` para agrupar condiciones complejas y asegurar que R las evalúe en el orden que queremos.



## `filter()`: Aplicando la Lógica para Seleccionar Filas {.smaller background-color="white"}

Ahora sí, la función `filter()` toma estas condiciones lógicas y las usa para seleccionar solo las filas (observaciones) de nuestra base de datos donde la condición completa es `TRUE`.

**Sintaxis:** `datos %>% filter(condicion_logica_1 & condicion_logica_2)`

```{r, eval=FALSE, echo=TRUE}
# Ejemplo 1: Filtrar para quedarse solo con personas de la Región Metropolitana (código 13)
casen_rm <- casen %>% 
  filter(region == 13)

# Ejemplo 2: Filtrar por mujeres (código 2) mayores de 60 años
mujeres_mayores <- casen %>% 
  filter(sexo == 2 & edad > 60)

# Ejemplo 3: Filtrar por personas de las regiones de Valparaíso (5) o Biobío (8)
# Usamos %in% por ser más compacto que usar el operador | (o)
casen_v_viii <- casen %>% 
  filter(region %in% c(5, 8))
```

## `arrange()`: Reordenando Filas {.smaller background-color="white"}

`arrange()` nos permite ordenar las filas de nuestra tabla de datos según los valores de una o más columnas.

**Sintaxis:** `datos %>% arrange(variable_de_orden)`

```{r, eval=FALSE, echo=TRUE}
# Ordenar la base de datos desde la persona de menor edad a la de mayor edad
casen_ordenada_edad <- casen %>% 
  arrange(edad)

# Para ordenar en forma descendente, usamos la función helper desc()
# Ordenar por ingreso del hogar, del más alto al más bajo
casen_ordenada_ingreso <- casen %>% 
  arrange(desc(ytotcorh))
```
Podemos ordenar por múltiples variables. Por ejemplo, `arrange(region, desc(edad))` ordenaría primero por región y, dentro de cada región, por edad de forma descendente.

## `mutate()`: Creando y Modificando Variables {.smaller background-color="white"}

`mutate()` es el verbo que nos permite añadir nuevas columnas o modificar las existentes. Es una de las funciones más poderosas y creativas.

**Sintaxis:** `datos %>% mutate(nombre_nueva_variable = operacion)`

```{r, eval=FALSE, echo=TRUE}
# Crear una variable con la edad en décadas
casen_con_decadas <- casen %>% 
  mutate(edad_decadas = edad / 10)

# Crear una variable que indique si la persona es mayor de edad (variable lógica)
casen_con_mayoria_edad <- casen %>% 
  mutate(mayor_de_edad = edad >= 18)
```
En la próxima clase, veremos cómo usar `mutate()` con funciones más complejas como `case_when()` para realizar recodificaciones avanzadas.

## `summarise()`: Colapsando Datos en Resúmenes {.smaller background-color="white"}

`summarise()` (o `summarize`) reduce la base de datos a una sola fila que contiene resúmenes estadísticos.

**Sintaxis:** `datos %>% summarise(nombre_resumen = funcion(variable))`

```{r, eval=FALSE, echo=TRUE}
# Calcular la edad promedio y la escolaridad máxima de toda la muestra
resumen_general <- casen %>% 
  summarise(
    edad_promedio = mean(edad, na.rm = TRUE),
    maxima_escolaridad = max(esc, na.rm = TRUE)
  )

resumen_general
```
Por sí solo, `summarise()` es útil para obtener una visión global. Sin embargo, su verdadero poder se desata cuando lo combinamos con `group_by()`.

---
title_slide_background: "#008080"
---

# 3. Análisis por Grupos: `group_by()` + `summarise()`

## Obteniendo estadísticos por grupo {.smaller background-color="white"}

La combinación de `group_by()` y `summarise()` es el flujo de trabajo estándar para el análisis descriptivo en el Tidyverse. Nos permite responder preguntas del tipo: "¿Cuál es [estadístico] por [grupo]?".

**La Lógica "Dividir-Aplicar-Combinar":**

1.  **`group_by(variable_de_agrupacion)`:** Esta función no cambia visiblemente los datos, pero añade una "meta-información" que le dice a `dplyr` que las operaciones siguientes deben realizarse por separado para cada grupo.
2.  **`summarise(...)`:** Luego, `summarise` calcula el resumen estadístico para cada uno de estos grupos virtuales.
3.  **Resultado:** `dplyr` devuelve una nueva tabla con los resultados para cada grupo.

## Calculando Estadísticas por Grupo {.smaller background-color="white"}

**Pregunta de investigación:** ¿Cuál es el promedio de años de escolaridad (`esc`) por sexo?

```{r, eval=FALSE, echo=TRUE}
casen %>%
  group_by(sexo) %>%  # 1. Agrupamos los datos por la variable sexo
  summarise(
    escolaridad_promedio = mean(esc, na.rm = TRUE) # 2. Calculamos la media para cada grupo
  )
```

`## # A tibble: 2 × 2`  
`##    sexo escolaridad_promedio`  
`##   <dbl>                <dbl>`  
`## 1     1                 11.4`  
`## 2     2                 11.0`  

*Para que esto sea más claro, primero tendríamos que convertir `sexo` a un factor con `as_factor()`.*

## Análisis por Múltiples Grupos {.smaller background-color="white"}

Podemos agrupar por más de una variable para análisis más detallados.

**Pregunta de investigación:** ¿Cuál es el ingreso promedio del hogar (`ytotcorh`) por región y por zona (urbana/rural)?

```{r, eval=FALSE, echo=TRUE}
casen %>%
  filter(pco1 == 1)  %>% # Filtramos solo jefe de hogar (pco1 == 1)
  group_by(region, zona) %>% # Agrupamos por dos variables
  summarise(
    ingreso_hog_promedio = mean(ytotcorh, na.rm = TRUE)
  ) %>%
  arrange(region, desc(ingreso_hog_promedio)) # Ordenamos para facilitar la lectura
```

Este tipo de tabla es el punto de partida para muchos análisis sociológicos, permitiendo comparar subgrupos de la población de manera sistemática.

## Cierre y Próximos Pasos {.smaller background-color="white"}
::: {style="font-size: 0.95em; line-height: 1.2;"}
**Resumen de la sesión de hoy:**

-   Hemos aprendido la lógica y la sintaxis de `dplyr` para manipular datos de forma intuitiva.
-   Dominamos los cinco verbos clave: `select()`, `filter()`, `arrange()`, `mutate()` y `summarise()`.
-   Entendimos el poder del operador *pipe* `%>%` para escribir código secuencial y legible.
-   Aplicamos la combinación `group_by()` + `summarise()` para realizar nuestros primeros análisis descriptivos por subgrupos.

**En el práctico de hoy:**

-   Aplicarán todos estos verbos para filtrar, transformar y resumir la Encuesta CASEN 2022, respondiendo a preguntas sociológicas específicas.

**Adelanto de la próxima clase:**

-   Profundizaremos en `mutate()` usando `case_when()` para realizar recodificaciones complejas y aprenderemos a construir nuestras propias variables, como índices.
:::
