---
title: "Visualizando Distribuciones y Medidas Robustas"
subtitle: "Unidad 4: Estadística Descriptiva Univariada"
author: "Gabriel Sotomayor"
date: "2025-10-20"
format:
  revealjs:
    theme: [dark, custom.scss]
    slide-number: true
    auto-fit: true
    logo: images/logo.png
include-in-header:
  - text: |
      <style>
      #title-slide .title {
        font-size: 2em;
      }
      </style>
---

## Objetivos de la Sesión de Hoy {.smaller background-color="white"}

-   **Introducir** el marco para describir una variable cuantitativa: **Forma, Centro y Dispersión**.
-   **Aprender** a visualizar la **forma** de una distribución usando **Histogramas**.
-   **Calcular e interpretar** las medidas de **centro** y **dispersión robustas**: **Mediana**, **Cuartiles** y **Rango Intercuartil (IQR)**.
-   **Construir e interpretar** el **Resumen de Cinco Números** y su visualización: el **Boxplot**.

---
title_slide_background: "#008080"
---

# 1. Descripción de Variables Cuantitativas

## De las Categorías a los Números {.smaller background-color="white"}

En la clase anterior, aprendimos a describir variables categóricas contando casos y mostrando porcentajes (`table`, `count`, `geom_bar`).

Hoy, pasamos a las **variables cuantitativas** (de intervalo o razón), como la edad, los ingresos o los años de escolaridad.

Con estas variables, un simple conteo no es suficiente. Necesitamos herramientas para describir su **distribución**: cómo se reparten los valores a lo largo de un rango numérico.

## Análisis Exploratorio de Datos {.smaller background-color="white"}

Al enfrentarnos a una variable cuantitativa, nuestro objetivo es describir tres características fundamentales de su distribución:

1.  **Forma:** ¿Cuál es el aspecto general de la distribución? ¿Es simétrica o asimétrica? ¿Tiene uno o varios picos (modas)?
2.  **Centro:** ¿Alrededor de qué valor se agrupan los datos? ¿Cuál es el "caso típico"?
3.  **Dispersión (o Variabilidad):** ¿Qué tan extendidos o concentrados están los datos?

Además, siempre debemos estar atentos a la presencia de **valores atípicos (outliers)**, que son observaciones que se desvían marcadamente del patrón general.

---
title_slide_background: "#008080"
---

# 2. Visualizando la Forma: Histogramas

## El Histograma: Un Retrato de la Distribución {.smaller background-color="white"}

El **histograma** es la principal herramienta gráfica para visualizar la forma de la distribución de una variable cuantitativa.

-   **¿Cómo se construye?**
    1.  El rango de la variable se divide en intervalos de igual ancho, llamados "bins" o "clases".
    2.  Se cuenta cuántas observaciones caen dentro de cada intervalo.
    3.  Se dibuja una barra para cada intervalo, donde la altura de la barra es proporcional a la frecuencia.

A diferencia de un gráfico de barras, en un histograma el eje X es continuo y las barras van juntas.

## Ingreso del Trabajo Principal en Chile {.smaller background-color="white"}

Para ilustrar estos conceptos, usaremos la **Encuesta Suplementaria de Ingresos (ESI) 2024** del INE. Nos centraremos en la variable `ing_t_p` (ingreso del trabajo principal) para los ocupados de referencia.

```{r, echo=FALSE, message=FALSE, warning=FALSE}
# Carga de paquetes y datos
library(tidyverse)
library(haven)

# Carga de datos ESI 2024
load("data/esi_2024.rdata")
esi <- base

```

```{r histograma-ingreso, echo=FALSE, message=FALSE, warning=FALSE, fig.align='center'}
esi %>%
  filter(ocup_ref == 1, ing_t_p < 5000000) %>% # Filtramos y acotamos para visualizar mejor
  ggplot(aes(x = ing_t_p, weight = fact_cal_esi)) +
  geom_histogram(binwidth = 100000, fill = "#D76D77", color = "white") +
  labs(
    title = "Distribución del Ingreso del Trabajo Principal en Chile",
    subtitle = "Se observa una fuerte asimetría a la derecha",
    x = "Ingreso del Trabajo Principal ($ CLP)",
    y = "Población Estimada (frecuencia ponderada)",
    caption = "Fuente: Elaboración propia a partir de ESI 2024."
  ) +
  theme_minimal(base_size = 14)
```

## La Fuente de Datos: Encuesta Suplementaria de Ingresos (ESI) {.smaller background-color="white"}

*   **¿Qué es?** La ESI es un módulo que se aplica anualmente (en el trimestre octubre-diciembre) a una submuestra de los hogares que participan en la **Encuesta Nacional de Empleo (ENE)**. Es la principal fuente de datos sobre ingresos en Chile.

*   **Objetivo Principal:** Caracterizar en detalle los ingresos de las personas y los hogares, yendo mucho más allá de lo que la ENE puede capturar por sí sola. Mide:
    *   Ingresos del trabajo principal y secundario.
    *   Ingresos de fuentes no laborales (jubilaciones, arriendos, etc.).
    *   Ingresos por trabajador/a por cuenta propia.

*   **Relevancia Sociológica:** Los datos de la ESI son cruciales para analizar la **desigualdad económica**, la **brecha salarial de género** y la estructura del mercado laboral en Chile. Cuando leemos en las noticias sobre la "mediana del ingreso" en el país, esa cifra proviene de esta encuesta.


## Interpretando la Forma: Asimetría (Sesgo) {.smaller background-color="white"}

::::::::: {style="font-size: 0.9em; line-height: 1.2;"}

La asimetría describe si la distribución está "cargada" o tiene una cola más larga hacia un lado.

:::::: columns
::: {.column width="45%"}
-   **Simétrica:** Las colas izquierda y derecha son un espejo aproximado. La mayoría de los casos se agrupan simétricamente alrededor del centro.

-   **Asimétrica a la derecha (sesgo positivo):** La cola derecha es mucho más larga. Indica la presencia de muchos valores bajos/medios y unos pocos valores muy altos. **Ejemplo sociológico clásico: el ingreso.**

-   **Asimétrica a la izquierda (sesgo negativo):** La cola izquierda es mucho más larga. Indica muchos valores altos y pocos valores muy bajos. Ejemplo: notas en un examen que resultó ser muy fácil.
:::
::: {.column width="55%"}
```{r plot-asimetria, echo=FALSE, message=FALSE, warning=FALSE, fig.height=8}
library(tidyverse)
set.seed(123)
data_simetrica <- tibble(valor = rnorm(1000, 50, 10), tipo = "Simétrica")
data_as_der <- tibble(valor = rlnorm(1000, 3.5, 0.5), tipo = "Asimétrica a la Derecha")
data_as_izq <- tibble(valor = 100 - rlnorm(1000, 3.5, 0.5), tipo = "Asimétrica a la Izquierda")
datos_asimetria <- bind_rows(data_simetrica, data_as_der, data_as_izq)

ggplot(datos_asimetria, aes(x = valor)) +
  geom_histogram(aes(fill = tipo), color = "white", bins = 30, show.legend = FALSE) +
  facet_wrap(~tipo, scales = "free", ncol = 1) +
  theme_minimal(base_size = 12) +
  labs(x = NULL, y = NULL) +
  theme(strip.text = element_text(face = "bold", size = 14))
```
:::
::::::
:::::::::

## Interpretando la Forma: Modalidad {.smaller background-color="white"}

::::::::: {style="font-size: 0.9em; line-height: 1.2;"}
La modalidad se refiere al número de picos o modas que tiene una distribución.

:::::: columns
::: {.column width="45%"}
-   **Unimodal:** La distribución tiene un solo pico principal. Es la forma más común, indicando que hay un valor o rango de valores claramente más frecuente que los demás.

-   **Bimodal:** La distribución tiene dos picos distintos. A menudo es una señal importante de que nuestros datos provienen de **dos subgrupos diferentes** que no hemos separado.
    -   *Ejemplo:* La distribución de estaturas en una muestra que mezcla hombres y mujeres probablemente será bimodal.

-   **Multimodal:** Tiene varios picos.
:::
::: {.column width="55%"}
```{r plot-modalidad, echo=FALSE, message=FALSE, warning=FALSE, fig.height=10}
library(tidyverse)
set.seed(456)
data_unimodal <- tibble(valor = rnorm(1000, 50, 10), tipo = "Unimodal")
data_bimodal <- tibble(valor = c(rnorm(500, 40, 5), rnorm(500, 60, 5)), tipo = "Bimodal (dos grupos)")
datos_modalidad <- bind_rows(data_unimodal, data_bimodal)

ggplot(datos_modalidad, aes(x = valor)) +
  geom_histogram(aes(fill = tipo), color = "white", bins = 30, show.legend = FALSE) +
  facet_wrap(~tipo, scales = "free_x", ncol = 1) +
  theme_minimal(base_size = 12) +
  labs(x = NULL, y = NULL) +
  theme(strip.text = element_text(face = "bold", size = 14))
```
:::
::::::
:::::::::

---
title_slide_background: "#008080"
---

# 3. Medidas de Centro y Dispersión Robustas

## ¿Qué es una Medida Robusta? {.smaller background-color="white"}

Una medida estadística es **robusta** si **no se ve afectada significativamente** por la presencia de valores extremos (outliers) o por la asimetría de la distribución.

**Ejemplo:**

-   Datos: `1, 2, 3, 4, 100`
-   La presencia del `100` es un outlier.
-   Una medida robusta del centro debería estar cerca de `3`, ignorando la influencia desproporcionada del `100`.

Hoy nos centraremos en las medidas robustas, que son ideales para describir distribuciones como la del ingreso.


## La Mediana (M o Q2): El Centro Geométrico {.smaller background-color="white"}

La **mediana** es el valor que se encuentra en el punto medio exacto de los datos, una vez que han sido ordenados de menor a mayor.

-   **Definición:** Es el **percentil 50**. Deja al 50% de las observaciones por debajo y al 50% por encima.
-   **Propiedad Clave:** Es una medida de centro **robusta**. Su valor depende de la posición de los datos, no de su magnitud.

**Ejemplo:**

-   Datos ordenados: `1, 2, **3**, 4, 100` -> La mediana es **3**.
-   Datos ordenados: `1, 2, **3**, 4, 10000` -> La mediana sigue siendo **3**.

El outlier no afecta a la mediana. Por eso es la medida preferida para describir el "ingreso típico" en una población.

## Cuartiles y Rango Intercuartil (IQR) {.smaller background-color="white"}

Así como la mediana divide los datos en dos mitades, los **cuartiles** los dividen en cuatro partes iguales.

-   **Primer Cuartil (Q1):** Es el percentil 25. Deja al 25% de los datos por debajo.
-   **Tercer Cuartil (Q3):** Es el percentil 75. Deja al 75% de los datos por debajo.

A partir de los cuartiles, construimos la principal medida de dispersión robusta:

-   **Rango Intercuartil (IQR):** Es la distancia entre el tercer y el primer cuartil (`IQR = Q3 - Q1`).
-   **Interpretación:** El IQR representa el **rango en el que se encuentra el 50% central de los datos**. Al igual que la mediana, es una medida de dispersión **robusta** porque ignora los valores en las colas de la distribución.


## Percentiles: Más Allá de los Cuartiles {.smaller background-color="white"}

Los cuartiles son solo un tipo de **percentil** (o **cuantil**), un concepto más general y flexible para describir la posición de un valor dentro de una distribución ordenada.

-   **Definición General:** El **percentil *p*** es el valor por debajo del cual se encuentra el *p*% de las observaciones.
    -   La mediana es el percentil 50.
    -   El primer cuartil (Q1) es el percentil 25.
    -   El tercer cuartil (Q3) es el percentil 75.

## Ejemplo: Los Quintiles de Ingreso {.smaller background-color="white"}

::: {style="font-size: 0.9em; line-height: 1.2;"}
En sociología y políticas públicas, es muy común dividir a la población en **cinco grupos** de igual tamaño (20% cada uno). A estos grupos se les llama **quintiles**. Para definirlos, calculamos los percentiles 20, 40, 60 y 80.

**Ejemplo con la ESI 2024:**

| Percentil | Ingreso Límite | 
| :--- | :--- |
| **P20** | \$400.000 |
| **P40** | \$548.629 | 
| **P60** | \$750.000 | 
| **P80** | \$1.200.000 | 

-   Una persona en el **primer quintil** gana hasta \$400.000.
-   Una persona en el **quinto quintil** (el 20% más rico) gana más de \$1.200.000.

Podemos usar cualquier percentil para analizar la desigualdad. Por ejemplo, el **percentil 99** nos diría cuál es el ingreso del 1% más rico de la población.
:::


## El Resumen de Cinco Números y el Boxplot {.smaller background-color="white"}

El **resumen de cinco números** es el conjunto estándar de estadísticas robustas para describir una variable cuantitativa.

**Componentes:**

1.  **Mínimo**
2.  **Primer Cuartil (Q1)**
3.  **Mediana (M o Q2)**
4.  **Tercer Cuartil (Q3)**
5.  **Máximo**

Este resumen se visualiza directamente a través de un **diagrama de caja y bigotes** o **boxplot**.


## El Resumen de Cinco Números en la Práctica {.smaller background-color="white"}

Apliquemos estos conceptos a nuestra variable `ing_t_p` (ingreso del trabajo principal) de la ESI 2024. Este es el resumen numérico estándar para describir una distribución, especialmente si es asimétrica como la del ingreso.

**Componentes:** Mínimo, Primer Cuartil (Q1), Mediana, Tercer Cuartil (Q3) y Máximo.

```{r cinco-numeros-esi, echo=FALSE, message=FALSE, warning=FALSE}
# Carga de paquetes y datos
library(tidyverse)
library(haven)
library(DescTools)
library(knitr)
load("data/esi_2024.rdata")
esi <- base

# Filtro de la población de referencia
esi_filtrada <- esi %>%
  filter(ocup_ref == 1, ing_t_p > 0) # Filtramos ocupados de referencia e ingresos positivos

# Cálculo ponderado
resumen <- tibble(
  Estadístico = c("Mínimo", "Q1 (Percentil 25)", "Mediana (Percentil 50)", "Q3 (Percentil 75)", "Máximo"),
  Valor = c(
    min(esi_filtrada$ing_t_p, na.rm = TRUE),
    Quantile(esi_filtrada$ing_t_p, weights = esi_filtrada$fact_cal_esi, probs = 0.25, na.rm = TRUE),
    Median(esi_filtrada$ing_t_p, weights = esi_filtrada$fact_cal_esi, na.rm = TRUE),
    Quantile(esi_filtrada$ing_t_p, weights = esi_filtrada$fact_cal_esi, probs = 0.75, na.rm = TRUE),
    max(esi_filtrada$ing_t_p, na.rm = TRUE)
  )
)

kable(resumen, 
      digits = 0,
      caption = "Resumen de Cinco Números para el Ingreso del Trabajo Principal ($ CLP)",
      col.names = c("Medida", "Ingreso Mensual"),
      format.args = list(big.mark = "."))
```


## La Anatomía de un Boxplot {.smaller background-color="white"}

::::::::: {style="font-size: 0.9em; line-height: 1.2;"}
Un **diagrama de caja y bigotes** o **boxplot** es la visualización directa del resumen de cinco números y una de las herramientas más informativas de la estadística descriptiva.

:::::: columns
::: {.column width="45%"}
-   **La Caja:** Representa el **Rango Intercuartil (IQR)**. Su longitud es una medida visual de la dispersión del 50% central de los datos.
-   **La Línea Central:** Marca la **mediana** (Q2 o percentil 50).
-   **Los Bigotes:** Se extienden hasta los valores mínimo y máximo "típicos" (generalmente 1.5 veces el IQR desde la caja).
-   **Los Puntos:** Representan **valores atípicos (outliers)**, que son observaciones que caen más allá de los bigotes, permitiendo identificarlos fácilmente.
:::
::: {.column width="55%"}
```{r boxplot-anatomia, echo=FALSE, message=FALSE, warning=FALSE, fig.height=10}

set.seed(123)
df_boxplot <- data.frame(y = c(rnorm(100, 50, 10), 10, 90, 95))

ggplot(df_boxplot, aes(x = "", y = y)) +
  geom_boxplot(fill = "#D76D77", width = 0.22, alpha = 0.85, linewidth = 0.8, outlier.size = 2.8) +
  stat_summary(fun = "mean", geom = "point", shape = 23, size = 4.5, fill = "white") +
  annotate("text", x = 1.25, y = 60, label = "Tercer Cuartil (Q3)", hjust = 0, size = 5.2) +
  annotate("text", x = 1.25, y = 50, label = "Mediana (Q2)", hjust = 0, size = 5.2) +
  annotate("text", x = 1.25, y = 40, label = "Primer Cuartil (Q1)", hjust = 0, size = 5.2) +
  annotate("text", x = 0.85, y = 75, label = "Bigote\nSuperior", hjust = 1, size = 5.2) +
  annotate("text", x = 0.85, y = 92, label = "Outliers", hjust = 1, size = 5.2) +
  annotate("text", x = 1.25, y = 55, label = "Caja = IQR", hjust = 0, size = 5.2) +
  geom_segment(aes(x = 1.2, xend = 1.15, y = 58.5, yend = 58.5), arrow = arrow(length = unit(0.22, "cm"))) +
  geom_segment(aes(x = 1.2, xend = 1.05, y = 50, yend = 50),   arrow = arrow(length = unit(0.22, "cm"))) +
  geom_segment(aes(x = 0.9, xend = 0.95, y = 75, yend = 68),   arrow = arrow(length = unit(0.22, "cm"))) +
  geom_segment(aes(x = 0.9, xend = 0.98, y = 92, yend = 91),   arrow = arrow(length = unit(0.22, "cm"))) +
  theme_void(base_size = 15) +                                  # << sube el base_size del plot
  theme(plot.title = element_text(hjust = 0.5, face = "bold"))

```
:::
::::::
:::::::::

## El Boxplot  de Ingreso del Trabajo Principal {.smaller background-color="white"}

Apliquemos el boxplot a la variable de ingreso de la ESI 2024. Este gráfico nos permite ver de un solo vistazo la forma, el centro, la dispersión y la enorme cantidad de outliers.

```{r boxplot-real, echo=FALSE, message=FALSE, warning=FALSE, fig.align='center'}
esi %>%
  filter(ocup_ref == 1) %>%
  ggplot(aes(x = "", y = ing_t_p)) +
  geom_boxplot(fill = "#3A1C71", outlier.color = "#D76D77", outlier.alpha = 0.3) +
  scale_y_log10(labels = scales::dollar_format(prefix = "$", big.mark = ".")) +
  coord_flip() +
  labs(
    title = "Boxplot del Ingreso del Trabajo Principal en Chile",
    subtitle = "La compresión de la caja revela una fuerte asimetría y muchos outliers",
    y = "Ingreso Mensual (escala logarítmica)",
    x = "",
    caption = "Fuente: ESI 2024"
  ) +
  theme_minimal(base_size = 14) +
  theme(plot.title.position = "plot")
```

## La Escala Logarítmica  {.smaller background-color="white"}


En el gráfico anterior, para poder visualizar la distribución del ingreso, aplicamos una transformación al eje: una **escala logarítmica**. Esta es una herramienta fundamental cuando trabajamos con variables que, como el ingreso, tienen una **fuerte asimetría positiva**.

*   **El Problema de la Asimetría:** Cuando unos pocos valores muy altos (como los ingresos de las personas más ricas) son miles de veces más grandes que la mayoría, "aplastan" el resto del gráfico. La caja y los bigotes del boxplot, o un histograma, se comprimen tanto en la parte inferior que se vuelven casi invisibles, y perdemos toda la información sobre el 50% o 75% inferior de la población.

## La Escala Logarítmica  {.smaller background-color="white"}

**¿Qué hace una Escala Logarítmica?**

Una escala estándar (lineal) muestra los valores en sus unidades absolutas. La distancia entre 100.000 y 200.000 es la misma que entre 2.000.000 y 2.100.000.

Una escala logarítmica, en cambio, representa **órdenes de magnitud**. La distancia en el eje es la misma para cada **multiplicación** (usualmente x10). La distancia entre \$100.000 y \$1.000.000 (x10) es la misma que entre \$1.000.000 y \$10.000.000 (x10).

**El Efecto Práctico:**

1.  **Comprime la cola derecha:** Reduce visualmente la distancia entre los valores altos y extremos.
2.  **Expande la base:** Estira la parte inferior de la distribución, permitiéndonos ver con claridad la posición de la mediana, la forma de la caja (el IQR) y la distribución de la mayoría de los casos.
3.  **Facilita la interpretación:** Nos ayuda a pensar en términos de **cambios relativos** (ej. "duplicar el ingreso") en lugar de cambios absolutos, lo cual puede ser más relevante sociológicamente.


## Cierre y Próximos Pasos {.smaller background-color="white"}

**Resumen de la sesión de hoy:**

-   Introdujimos el marco **Forma-Centro-Dispersión** para describir variables cuantitativas.
-   Aprendimos a usar **histogramas** para visualizar la forma (asimetría, modalidad).
-   Definimos y calculamos las **medidas robustas** de centro (**mediana**) y dispersión (**IQR**).
-   Vimos cómo el **resumen de cinco números** se traduce en un **boxplot**, una poderosa herramienta visual.

**En el práctico de hoy:**

-   Aplicarán estas técnicas en R para describir variables de la Encuesta CASEN, usando `geom_histogram`, `geom_boxplot`, `summary()` y `quantile()`.

**Adelanto de la próxima clase:**

-   Exploraremos el otro par de medidas descriptivas: la **media** y la **desviación estándar**. Veremos por qué no son robustas y cuándo es apropiado usarlas.