---
title: "La Media, la Desviación Estándar y la Estandarización"
subtitle: "Unidad 4: Estadística Descriptiva Univariada"
author: "Gabriel Sotomayor"
date: "2025-10-27"
format:
  revealjs:
    theme: [dark, custom.scss]
    slide-number: true
    auto-fit: true
    logo: images/logo.png
include-in-header:
  - text: |
      <style>
      #title-slide .title {
        font-size: 2em;
      }
      </style>
---

## Objetivos de la Sesión de Hoy {.smaller background-color="white"}

-   **Calcular e interpretar** la **Media** como medida de centro y entender su sensibilidad a valores atípicos.
-   **Utilizar** la relación entre **Media y Mediana** como una herramienta de diagnóstico para la **asimetría**.
-   **Desglosar y comprender** la **Varianza** y la **Desviación Estándar** como medidas de dispersión basadas en la media.
-   **Comprender** el propósito y la aplicación de la estandarización a través de las **Puntuaciones Z**.

---
title_slide_background: "#008080"
---

# 1. La Media y su Sensibilidad

## ¿Por qué Necesitamos la Media? {.smaller background-color="white"}

En la clase anterior, vimos que la **mediana** es una excelente medida de centro, especialmente para distribuciones asimétricas, porque es **robusta**.

**Entonces, ¿por qué necesitamos otra medida de centro?**

La **media (x̄)**, o promedio aritmético, aunque es sensible a valores extremos, posee propiedades matemáticas que la convierten en la piedra angular de la estadística más avanzada (correlación, regresión, análisis de varianza).

La media representa el **"centro de gravedad"** de los datos: el punto de equilibrio de la distribución donde la suma de todas las desviaciones es cero.

$$
\bar{x} = \frac{\sum_{i=1}^{n} x_i}{n}
$$

## La Sensibilidad de la Media a Outliers {.smaller background-color="white"}

La principal característica de la media es que **utiliza el valor de cada observación** en su cálculo. Esto la hace muy informativa, pero también **no robusta**.

Usemos un ejemplo de ingresos (en miles de $) para demostrarlo:

:::::: columns
::: {.column width="50%"}
**Grupo Original**

`400, 450, 500, 550, 600`

-   **Mediana = 500**
-   **Media = (400+450+500+550+600) / 5 = 500**

Aquí, la distribución es simétrica, y Media ≈ Mediana.
:::
::: {.column width="50%"}
**Grupo con Outlier**

`400, 450, 500, 550, 15000`

-   **Mediana = 500** (no cambia)
-   **Media = (400+450+500+550+15000) / 5 = 3380**

El outlier "arrastra" la media hacia su valor.
:::
::::::

## Usando la Media y la Mediana para Diagnosticar Asimetría {.smaller background-color="white"}

Esta diferencia en sensibilidad nos proporciona una poderosa **herramienta de diagnóstico** para complementar nuestros histogramas y boxplots.

```{r, echo=FALSE, message=FALSE, warning=FALSE, fig.align='center'}
library(tidyverse)
load("data/esi_2024.rdata")
esi <- base

# Simulación de datos
set.seed(123)
simetrica <- tibble(valor = rnorm(1000, 0, 1), tipo = "Simétrica\nMedia ≈ Mediana")
as_derecha <- tibble(valor = rlnorm(1000, 0, 0.5), tipo = "Asimétrica a la Derecha\nMedia > Mediana")
as_izquierda <- tibble(valor = -rlnorm(1000, 0, 0.5), tipo = "Asimétrica a la Izquierda\nMedia < Mediana")

datos_sim <- bind_rows(simetrica, as_derecha, as_izquierda) %>%
  mutate(tipo = factor(tipo, levels = c("Asimétrica a la Izquierda\nMedia < Mediana", "Simétrica\nMedia ≈ Mediana", "Asimétrica a la Derecha\nMedia > Mediana")))

# Calcular medias y medianas
stats <- datos_sim %>%
  group_by(tipo) %>%
  summarise(media = mean(valor), mediana = median(valor))

# Gráfico
ggplot(datos_sim, aes(x = valor)) +
  geom_histogram(aes(y = after_stat(density)), fill = "#008080", color = "white", bins = 40, alpha = 0.7) +
  geom_density(color = "#008080", size=1.2) +
  geom_vline(data = stats, aes(xintercept = media, color = "Media"), linetype = "dashed", size = 1.2) +
  geom_vline(data = stats, aes(xintercept = mediana, color = "Mediana"), linetype = "solid", size = 1.2) +
  scale_color_manual(name = "Medidas de Centro", values = c("Media" = "red", "Mediana" = "blue")) +
  facet_wrap(~tipo, scales = "free") +
  labs(title = "Relación entre Media y Mediana según la Forma de la Distribución", x="", y="Densidad") +
  theme_minimal(base_size = 12) +
  theme(legend.position = "bottom")
```

---
title_slide_background: "#008080"
---

# 2. Medidas de Dispersión Basadas en la Media

## Hacia una Medida de Dispersión {.smaller background-color="white"}

Si la media es nuestro "centro de gravedad", necesitamos una medida que nos diga qué tan lejos o cerca están los datos de este centro. La idea es encontrar la **"distancia promedio"** de cada observación a la media.

**Paso 1: Calcular las Desviaciones**

Para cada observación, calculamos su desviación (distancia) a la media: `(xᵢ - x̄)`.

```{r echo=FALSE, message=FALSE, warning=FALSE, fig.align='center'}
# Simular datos
set.seed(10)
datos_desv <- tibble(
  id = 1:7,
  valor = c(1, 2, 3, 5, 7, 8, 9)
)
media_val <- mean(datos_desv$valor)

ggplot(datos_desv, aes(x = valor, y = 0)) +
  geom_segment(aes(xend = media_val, yend = 0), color = "grey", arrow = arrow(length = unit(0.2, "cm"))) +
  geom_point(size = 4, color = "#008080") +
  geom_vline(xintercept = media_val, color = "red", linetype = "dashed", size = 1) +
  annotate("text", x = media_val, y = 0.05, label = "Media (x̄)", color = "red", size=5) +
  annotate("text", x = 2, y = -0.015, label = "(xᵢ - x̄)", size=5) +
  labs(title="Cada observación tiene una desviación (distancia) a la media", x="Valor de la variable", y="") +
  theme_minimal(base_size=14) +
  theme(axis.text.y=element_blank(), panel.grid.major.y = element_blank(), panel.grid.minor.y = element_blank())
```

**Problema:** Si sumamos todas las desviaciones, el resultado siempre será **cero**, porque la media es el punto de equilibrio. ¡No nos sirve para promediar!

## La Varianza (s²): "Promediando" las Distancias al Cuadrado {.smaller background-color="white"}

Para resolver el problema de los signos, elevamos cada desviación al cuadrado. Esto tiene dos ventajas:

1.  Todos los valores se vuelven positivos.
2.  Las desviaciones más grandes (outliers) son "penalizadas" con más fuerza, aportando más a la dispersión total.

La **Varianza (s²)** es simplemente el "promedio" de estas desviaciones al cuadrado.

$$
s^2 = \frac{\sum_{i=1}^{n} (x_i - \bar{x})^2}{n - 1}
$$

-   **Interpretación:** Es la "media de las desviaciones al cuadrado".
-   **Desventaja:** Sus unidades también están al cuadrado (ej. `pesos²`, `años²`), lo que la hace difícil de interpretar directamente.

## La Desviación Estándar (s) {.smaller background-color="white"}

Para volver a las unidades originales de la variable, simplemente sacamos la raíz cuadrada de la varianza.

$$
s = \sqrt{s^2} = \sqrt{\frac{\sum_{i=1}^{n} (x_i - \bar{x})^2}{n - 1}}
$$

La **Desviación Estándar (s)** es la medida de dispersión más importante y utilizada.

-   **Interpretación CLAVE:** Es la **"distancia típica" o "desviación promedio"** de una observación respecto a la media.
-   **Ejemplo con Horas Trabajadas (ESI):**
    -   Media de horas efectivas: **39.25 horas**.
    -   Desviación estándar: **14.02 horas**.
    -   *Interpretación:* En promedio, las personas ocupadas en Chile trabajan 39.25 horas a la semana, con una desviación típica de 14.02 horas. Esto nos da una idea del rango "normal" de horas trabajadas.

Como la media, la desviación estándar es una medida **no robusta** y es muy sensible a los outliers.

---
title_slide_background: "#008080"
---

# 3. Estandarización y Puntuaciones Z

## El Problema Sociológico: Comparar "Peras con Manzanas" {.smaller background-color="white"}

Imaginemos a dos personas de nuestra encuesta ESI. Queremos saber quién tiene una posición "relativamente" más extrema en su respectiva distribución.

-   **Persona A:** Trabaja **65 horas** a la semana.
    -   *(Población: Media = 40.1 horas, SD = 11.9 horas)*
-   **Persona B:** Tiene un ingreso de **$2.000.000** mensuales.
    -   *(Población: Media = $814.654, SD = $976.223)*

No podemos comparar horas con pesos directamente. Necesitamos una escala universal.

## La Puntuación Z: Una Escala Universal {.smaller background-color="white"}

La **puntuación Z** (o valor estandarizado) recalcula el valor de una observación para expresar su posición relativa a la media y a la dispersión de su grupo.

-   **Fórmula:**
    $$
    Z = \frac{\text{(Valor observado)} - \text{Media}}{\text{Desviación Estándar}} = \frac{x - \bar{x}}{s}
    $$

-   **Interpretación Definitiva:** Una puntuación Z nos dice **cuántas desviaciones estándar por encima (+) o por debajo (-) de la media** se encuentra una observación.
    -   `Z = 0`: La observación es exactamente igual a la media.
    -   `Z = +1`: La observación está una desviación estándar por encima de la media.
    -   `Z = -2`: La observación está dos desviaciones estándar por debajo de la media.

## Resolviendo el Problema: ¿Persona A o Persona B? {.smaller background-color="white"}

Ahora podemos calcular la puntuación Z para cada uno y comparar sus posiciones relativas.

:::::: columns
::: {.column width="50%"}
**Persona A (Horas Trabajadas)**

-   Valor (x) = 65
-   Media (x̄) = 40.1
-   SD (s) = 11.9

$$
Z_{\text{A}} = \frac{65 - 40.1}{11.9} = \frac{24.9}{11.9} = +2.09
$$

**Interpretación:** La persona A trabaja una cantidad de horas que está **2.09 desviaciones estándar por encima** del promedio de la población.
:::
::: {.column width="50%"}
**Persona B (Ingreso)**

-   Valor (x) = 2.000.000
-   Media (x̄) = 814.654
-   SD (s) = 976.223

$$
Z_{\text{B}} = \frac{2.000.000 - 814.654}{976.223} = \frac{1.185.346}{976.223} = +1.21
$$

**Interpretación:** La persona B tiene un ingreso que está **1.21 desviaciones estándar por encima** del promedio de la población.
:::
::::::

**Conclusión:** Aunque un ingreso de \$2 millones es alto, trabajar 65 horas semanales es **relativamente más atípico o extremo** dentro de su propia distribución. La puntuación Z nos permite hacer esta comparación de manera objetiva.

## Cierre y Próximos Pasos {.smaller background-color="white"}

**Resumen de la sesión de hoy:**

-   La **media** es el "centro de gravedad" de los datos, pero es sensible a outliers.
-   La comparación **Media vs. Mediana** nos ayuda a diagnosticar la **asimetría**.
-   La **desviación estándar** es la "distancia típica" a la media y está en las unidades originales de la variable.
-   Las **Puntuaciones Z** nos permiten comparar valores de diferentes distribuciones al ponerlos en una escala universal.

**En el práctico de hoy:**

-   Aplicarán estas técnicas en R para calcular e interpretar `mean()`, `sd()` y puntuaciones Z con la Encuesta ESI.

**Adelanto de la próxima clase:**

-   Sintetizaremos todo lo aprendido en la Unidad 4, introduciendo la **"Gramática de Gráficos"** con `ggplot2` para construir visualizaciones de alta calidad de manera sistemática.