---
title: "Introducción al Análisis Bivariado y Tipos de Asociación"
subtitle: "Unidad 5: Estadística Descriptiva Bivariada"
author: "Gabriel Sotomayor"
date: "2025-11-10"
format:
  revealjs:
    theme: [dark, custom.scss]
    slide-number: true
    auto-fit: true
    logo: images/logo.png
include-in-header:
  - text: |
      <style>
      #title-slide .title {
        font-size: 1.8em;
      }
      </style>
---

## Objetivos de la Sesión de Hoy {.smaller background-color="white"}

-   **Definir** el análisis bivariado y la distinción entre **variable explicativa (X)** y **variable respuesta (Y)**.
-   **Clasificar** los tres tipos de relaciones bivariadas según el nivel de medición de las variables.
-   **Introducir** el concepto estadístico de **independencia** como punto de referencia para evaluar asociaciones.
-   **Asociar** cada tipo de relación con su **herramienta de análisis numérico y visual** principal.

---
title_slide_background: "#008080"
---

# 1. De Describir a Relacionar

## El Salto al Análisis Bivariado {.smaller background-color="white"}

Hasta ahora, en la Unidad 4, nos hemos enfocado en el **análisis univariado**: describir cada variable por separado (su forma, centro y dispersión).

Sin embargo, el corazón del análisis sociológico reside en entender **relaciones**.
-   ¿El **género** afecta la **carga de trabajo doméstico**?
-   ¿El **nivel socioeconómico** se relaciona con la **percepción sobre el uso del tiempo**?

Hoy comenzamos el **análisis bivariado**: el estudio de la relación entre **dos variables** a la vez.

## Variable Explicativa y Variable Respuesta {.smaller background-color="white"}

En el análisis bivariado, asignamos roles a nuestras variables para estructurar nuestra pregunta de investigación.

-   **Variable Explicativa (o Independiente, X):**
    -   Es la variable que creemos que **influye, explica o predice** un cambio en la otra.

-   **Variable Respuesta (o Dependiente, Y):**
    -   Es la variable que mide el **resultado** o el fenómeno que queremos explicar.

**Ejemplo:** En la pregunta "*¿Cómo afecta el **sexo** (X) a la cantidad de **horas de trabajo no remunerado** (Y)?*", el sexo es la variable explicativa y las horas de trabajo son la variable respuesta.

**Convención:** Al graficar, la variable explicativa (X) siempre va en el **eje horizontal** y la variable respuesta (Y) en el **eje vertical**.

## El Problema Sociológico del Uso del Tiempo {.smaller background-color="white"}

El tiempo es un recurso universal, pero su distribución y uso no lo son. Es un recurso escaso que se reparte de manera desigual según ejes clave de la estructura social como el **sexo**, el **nivel socioeconómico** o el **territorio**.

Gran parte del trabajo que sostiene a la sociedad, como las tareas domésticas y de cuidados, es **trabajo no remunerado**, históricamente invisibilizado y feminizado.

**La Encuesta Nacional de Uso del Tiempo (ENUT)** es la principal herramienta en Chile para medir este fenómeno. Su objetivo es cuantificar cómo las personas distribuyen su tiempo entre el trabajo remunerado, el trabajo no remunerado y las actividades personales, haciendo visible lo invisible para el diseño de políticas públicas más equitativas.

---
title_slide_background: "#008080"
---

# 2. La Caja de Herramientas del Análisis Bivariado

## Tres Tipos de Relaciones {.smaller background-color="white"}

La forma en que analizamos una relación bivariada depende fundamentalmente del **tipo de variables** que estemos cruzando (categóricas o cuantitativas).

Esto nos da tres casos principales, cada uno con su propio set de herramientas:

1.  **Categórica (X) ➞ Cuantitativa (Y)**
2.  **Categórica (X) ➞ Categórica (Y)**
3.  **Cuantitativa (X) ➞ Cuantitativa (Y)**

## Caso 1: Categórica (X) ➞ Cuantitativa (Y) {.smaller background-color="white"}

-   **Pregunta Clave:** ¿Existen diferencias en el promedio (o la distribución) de una variable cuantitativa entre distintos grupos?
-   **Ejemplo:** *¿Dedican hombres y mujeres, en promedio, la misma cantidad de tiempo al trabajo doméstico no remunerado (`t_tnr_dt`)?*

-   **Herramienta de Análisis Numérico:**
    -   **Comparación de estadísticos descriptivos por grupo** (medias, medianas, etc.).

-   **Herramienta de Análisis Visual:**
    -   **Boxplots comparativos** o gráficos de densidad por grupo.

## Caso 1: Tabla de Estadísticos por Grupo {.smaller background-color="white"}

Analizamos las horas diarias de trabajo no remunerado (`t_tnr_dt`) por `sexo`.

```{r, echo=FALSE, message=FALSE, warning=FALSE, fig.align='center'}
# Carga de paquetes y datos
library(tidyverse)
library(haven)
library(DescTools)
library(knitr)
library(kableExtra)
library(Hmisc)
# Carga de ENUT (asumiendo que ya se cargó en un chunk anterior)
url_enut <- "https://www.ine.gob.cl/docs/default-source/uso-del-tiempo-tiempo-libre/bbdd/ii-enut/250403-ii-enut-bdd-r-v2.zip?sfvrsn=87682f16_7"
archivo_interno <- "250403-ii-enut-bdd-r-v2.RDS"
enut <- rio::import(url_enut, which = archivo_interno)

# Limpieza y preparación
enut_trabajo <- enut %>%
  mutate(
    t_tnr_dt = ifelse(t_tnr_dt == 96, NA, t_tnr_dt),
    sexo_factor = as_factor(sexo)
  )

# Tabla de resumen
tabla_caso1 <- enut_trabajo %>%
  filter(!is.na(sexo_factor), !is.na(t_tnr_dt)) %>%
  group_by(sexo_factor) %>%
  summarise(
    Media = weighted.mean(t_tnr_dt, w = fe_cut, na.rm = TRUE),
    Mediana = Median(t_tnr_dt, weights = fe_cut, na.rm = TRUE),
    `Desv. Estándar` = sqrt(wtd.var(t_tnr_dt, weights = fe_cut, na.rm = TRUE))
  )

kable(tabla_caso1, digits = 2, caption = "Horas diarias de trabajo no remunerado por sexo (ENUT 2023)") %>%
  kable_styling(bootstrap_options = "striped", full_width = FALSE)
```
**Interpretación:** La tabla muestra una brecha considerable. En promedio, las mujeres dedican más del doble de horas diarias al trabajo no remunerado que los hombres (Media de `r round(tabla_caso1$Media[2], 1)` vs. `r round(tabla_caso1$Media[1], 1)`).

## Caso 1: Gráfico de Boxplots Comparativos {.smaller background-color="white"}

La visualización confirma la brecha observada en la tabla.

```{r, echo=FALSE, message=FALSE, warning=FALSE, fig.align='center', fig.height=5}
ggplot(enut_trabajo, aes(x = sexo_factor, y = t_tnr_dt, fill = sexo_factor)) +
  geom_boxplot(outlier.alpha = 0.1) +
  labs(
    title = "Distribución de Horas de Trabajo No Remunerado por Sexo",
    x = "Sexo", 
    y = "Horas diarias"
  ) +
  theme_minimal(base_size = 14) + 
  theme(legend.position = "none")
```
**Interpretación:** El boxplot muestra que no solo la mediana de las mujeres es más alta, sino que toda la distribución está desplazada hacia arriba. El 75% de las mujeres (límite superior de la caja) dedica más tiempo que casi el 75% de los hombres.

## Caso 2: Categórica (X) ➞ Categórica (Y) {.smaller background-color="white"}

-   **Pregunta Clave:** ¿La probabilidad de pertenecer a una categoría de Y depende de la categoría de X a la que se pertenece?
-   **Ejemplo:** *¿La percepción de tener suficiente tiempo para el descanso (`bs2`) se relaciona con el sexo de la persona?*

-   **Herramienta de Análisis Numérico:**
    -   **Tablas de contingencia** (tablas cruzadas) con **porcentajes condicionales**.

-   **Herramienta de Análisis Visual:**
    -   **Gráficos de barras apiladas al 100%** (`position="fill"`).

## Caso 2: Tabla de Contingencia {.smaller background-color="white"}

Analizamos la relación entre `sexo` (X) y `bs2` (percepción de tiempo para el descanso, Y).

```{r, echo=FALSE, message=FALSE, warning=FALSE}
# (Asumiendo que 'enut_trabajo' está disponible)
enut_trabajo %>%
  mutate(bs2_factor = as_factor(bs2)) %>%
  filter(!is.na(sexo_factor), !is.na(bs2_factor), !bs2_factor %in% c("No Aplica", "Valor Perdido")) %>%
  count(sexo_factor, bs2_factor, wt = fe_cut) %>%
  group_by(sexo_factor) %>%
  mutate(Porcentaje = n / sum(n) * 100) %>%
  select(-n) %>%
  pivot_wider(names_from = sexo_factor, values_from = Porcentaje) %>%
  kable(digits = 1, caption = "% de respuesta sobre tiempo para el descanso, por sexo") %>%
  kable_styling(bootstrap_options = "striped", full_width = FALSE)
```
**Interpretación:** La tabla muestra que un porcentaje mayor de hombres (`r round(24.5, 1)`%) que de mujeres (`r round(19.2, 1)`%) siente que "Siempre" tiene tiempo suficiente para el descanso.

## Caso 2: Gráfico de Barras Apiladas al 100% {.smaller background-color="white"}

Este gráfico visualiza los porcentajes de la tabla anterior.

```{r, echo=FALSE, message=FALSE, warning=FALSE, fig.align='center', fig.height=5}
enut_trabajo %>%
  mutate(bs2_factor = as_factor(bs2)) %>%
  filter(!is.na(sexo_factor), !is.na(bs2_factor), !bs2_factor %in% c("No Aplica", "Valor Perdido")) %>%
  ggplot(aes(x = sexo_factor, fill = fct_rev(bs2_factor), weight = fe_cut)) +
  geom_bar(position = "fill", width = 0.6) +
  scale_y_continuous(labels = scales::percent) +
  scale_fill_viridis_d(option = "viridis", direction = -1) +
  labs(
    title = "Percepción de Tiempo para el Descanso por Sexo",
    x = "Sexo", y = "Porcentaje de Respuestas", fill = "Frecuencia de Tiempo para Descansar"
  ) +
  theme_minimal(base_size = 14) +
  theme(legend.position = "bottom")
```

## Caso 3: Cuantitativa (X) ➞ Cuantitativa (Y) {.smaller background-color="white"}

-   **Pregunta Clave:** A medida que X aumenta, ¿Y tiende a aumentar, disminuir o no cambia?
-   **Ejemplo:** *A mayor `edad` (X), ¿cómo cambia el tiempo dedicado al trabajo doméstico no remunerado (`t_tnr_dt`, Y)?*

-   **Herramienta de Análisis Numérico:**
    -   **Coeficiente de correlación**.

-   **Herramienta de Análisis Visual:**
    -   **Gráfico de dispersión (Scatterplot)**.


## Caso 3: Tabla de Correlación {.smaller background-color="white"}

Calculamos la correlación entre `edad` y `t_tnr_dt` para cuantificar la relación lineal.

```{r, echo=FALSE, message=FALSE, warning=FALSE}
# Carga de paquetes necesarios para la presentación
library(dplyr)
library(knitr)
library(kableExtra)

# (Este chunk asume que el objeto 'enut_trabajo' ya fue creado y limpiado)

# Calculamos la correlación no ponderada usando summarise()
# 'use = "pairwise.complete.obs"' le dice a R que ignore los casos con NAs en alguna de las dos variables
cor_resultado <- enut_trabajo %>%
  summarise(
    Correlacion = cor(edad, t_tnr_dt, use = "pairwise.complete.obs")
  )

kable(cor_resultado, digits = 3, caption = "Correlación (no ponderada) entre Edad y Horas de Trabajo No Remunerado") %>%
  kable_styling(bootstrap_options = "striped", full_width = FALSE)
```
**Interpretación:** La correlación es `r round(cor_resultado$Correlacion, 2)`, un valor extremadamente cercano a cero. Esto confirma numéricamente que **no existe una relación *lineal*** entre la edad y el tiempo dedicado al trabajo no remunerado. Pero, como vimos en el gráfico, ¿significa esto que no hay ninguna relación en absoluto?


## Caso 3: Gráfico de Dispersión {.smaller background-color="white"}

El gráfico de dispersión nos cuenta una historia más compleja.

```{r, echo=FALSE, message=FALSE, warning=FALSE, fig.align='center', fig.height=5}
ggplot(enut_trabajo, aes(x = edad, y = t_tnr_dt)) +
  geom_point(alpha = 0.05, color="#008080", position = "jitter") +
  geom_smooth(color="red", se = FALSE, method = "loess") +
  labs(
    title = "Horas de Trabajo Doméstico No Remunerado según Edad",
    x = "Edad", 
    y = "Horas diarias de trabajo no remunerado"
  ) +
  theme_minimal(base_size = 14)
```
**Interpretación:** ¡La relación no es lineal, sino **curvilínea**! El tiempo de trabajo no remunerado aumenta hasta la mediana edad (aprox. 40-50 años) y luego comienza a disminuir. Esto demuestra por qué **siempre debemos visualizar los datos**: la correlación por sí sola nos habría hecho concluir erróneamente que no había una relación importante.

## El Punto de Referencia: Independencia Estadística {.smaller background-color="white"}

Antes de poder decir que dos variables están "relacionadas", necesitamos un punto de referencia.

-   **Definición de Independencia:** Dos variables son **estadísticamente independientes** si conocer el valor de una **no nos da ninguna información** sobre el valor probable de la otra.

-   **El Objetivo del Análisis Bivariado:** Nuestro trabajo como analistas es buscar **evidencia en contra de la independencia**. Buscamos patrones sistemáticos que demuestren que las variables *sí* están relacionadas.
    -   En nuestros tres ejemplos, encontramos evidencia clara de que las variables **no son independientes**.

## Cierre y Próximos Pasos {.smaller background-color="white"}

**Resumen de la sesión de hoy:**

-   El análisis bivariado estudia la relación entre una variable **explicativa (X)** y una **respuesta (Y)**.
-   Existen **tres casos principales** de análisis bivariado, cada uno con sus propias herramientas visuales y numéricas.
-   El concepto de **independencia** es nuestro punto de partida: buscamos evidencia de que las variables están, de hecho, asociadas.

**En el práctico de hoy:**

-   Aplicarán estas herramientas en R para explorar los tres tipos de relaciones utilizando la **Encuesta CASEN 2022**.

**Adelanto de la próxima clase:**

-   Nos sumergiremos en el **Caso 2 (Categórica ➞ Categórica)**. Aprenderemos a construir e interpretar **tablas de contingencia** y a introducir una **tercera variable de control**.