---
title: "Síntesis Bivariada y Medidas de Asociación"
subtitle: "Unidad 5: Estadística Descriptiva Bivariada"
author: "Gabriel Sotomayor"
date: "2025-11-24"
format:
  revealjs:
    theme: [dark, custom.scss]
    slide-number: true
    auto-fit: true
    logo: images/logo.png
include-in-header:
  - text: |
      <style>
      #title-slide .title {
        font-size: 1.8em;
      }
      </style>
---

## Objetivos de la Sesión de Hoy {.smaller background-color="white"}

-   **Sintetizar** las estrategias visuales para cada tipo de análisis bivariado.
-   **Introducir** el coeficiente de **Correlación de Pearson (r)** para cuantificar la fuerza y dirección de una relación lineal.
-   **Desglosar** el concepto de **covarianza** como el paso previo a la correlación.
-   **Discutir** las **limitaciones** de la correlación (outliers, no linealidad, causalidad).
-   **Concluir** el curso conectando la estadística descriptiva con la **incertidumbre del muestreo** y el rol de la **probabilidad**.

---
title_slide_background: "#008080"
---

# 1. El Mapa del Análisis Bivariado: Síntesis Visual

## Eligiendo la Herramienta Correcta {.smaller background-color="white"}

Hemos explorado tres tipos de relaciones. A modo de resumen, este es nuestro mapa conceptual para elegir la visualización y el análisis numérico correctos:

| Tipo de Relación | Pregunta Sociológica | Herramienta Visual (`ggplot2`) | Herramienta Numérica |
| :--- | :--- | :--- | :--- |
| **Cat ➞ Quant** | ¿Difieren los grupos? | `geom_boxplot`, `geom_density` | Tabla de medias/medianas por grupo |
| **Cat ➞ Cat** | ¿Se asocian las categorías? | `geom_bar(position="fill")` | Tabla de contingencia (% cond.) |
| **Quant ➞ Quant** | ¿Cómo covarían las variables?| `geom_point` (Scatterplot) | Correlación |

Hoy, nos enfocaremos en profundidad en el último caso: la relación entre dos variables cuantitativas.

---
title_slide_background: "#008080"
---

# 2. Del Gráfico de Dispersión a la Correlación

## El Gráfico de Dispersión (Scatterplot) {.smaller background-color="white"}

El **gráfico de dispersión** es nuestra herramienta visual principal para analizar la relación entre dos variables cuantitativas. Nos permite evaluar tres aspectos clave:

1.  **Dirección:** ¿La nube de puntos va hacia arriba o hacia abajo?
    -   **Asociación Positiva:** A medida que X aumenta, Y tiende a aumentar.
    -   **Asociación Negativa:** A medida que X aumenta, Y tiende a disminuir.
2.  **Forma:** ¿El patrón sigue una línea recta (**lineal**) o una curva (**curvilíneo**)?
3.  **Fuerza:** ¿Qué tan agrupados están los puntos alrededor del patrón principal? Puntos muy dispersos indican una relación débil; puntos muy juntos indican una relación fuerte.

## Hacia una Medida Numérica: La Covarianza {.smaller background-color="white"}

Un gráfico de dispersión es subjetivo. Para cuantificar la relación, necesitamos un número. El primer paso es la **covarianza**.

La idea es dividir el gráfico en cuatro cuadrantes usando las medias de X e Y.

```{r, echo=FALSE, message=FALSE, warning=FALSE, fig.align='center'}
library(tidyverse)
set.seed(123)
datos_cov <- tibble(x = rnorm(50), y = x + rnorm(50, 0, 0.5))
mean_x <- mean(datos_cov$x)
mean_y <- mean(datos_cov$y)
ggplot(datos_cov, aes(x, y)) +
  geom_point(size=3, color="#008080") +
  geom_vline(xintercept = mean_x, color = "red", linetype = "dashed") +
  geom_hline(yintercept = mean_y, color = "red", linetype = "dashed") +
  annotate("text", x = 2, y = 2, label = "Cuadrante I (+, +)", color = "darkgreen", size=6) +
  annotate("text", x = -1.5, y = 2, label = "Cuadrante II (-, +)", color = "darkred", size=6) +
  annotate("text", x = -1.5, y = -2, label = "Cuadrante III (-, -)", color = "darkgreen", size=6) +
  annotate("text", x = 2, y = -2, label = "Cuadrante IV (+, -)", color = "darkred", size=6) +
  labs(title="Los Cuatro Cuadrantes de la Covarianza") +
  theme_minimal(base_size=16)
```

-   **Asociación Positiva:** La mayoría de los puntos caen en los cuadrantes **I** y **III**.
-   **Asociación Negativa:** La mayoría de los puntos caen en los cuadrantes **II** y **IV**.

## La Covarianza (sxy) {.smaller background-color="white"}

La covarianza calcula el "promedio" del producto de las desviaciones de cada punto a sus respectivas medias.

$$
Cov(x, y) = s_{xy} = \frac{\sum_{i=1}^{n} (x_i - \bar{x})(y_i - \bar{y})}{n - 1}
$$

-   **Interpretación del signo:**
    -   Si **Cov(x, y) > 0**, la relación es positiva (puntos en cuadrantes I y III).
    -   Si **Cov(x, y) < 0**, la relación es negativa (puntos en cuadrantes II y IV).

-   **Problema:** La magnitud de la covarianza depende de las unidades de las variables (ej. `pesos * años`). **¡No es comparable!** No nos dice si la relación es "fuerte" o "débil".

## La Solución: Correlación de Pearson (r) {.smaller background-color="white"}

Para resolver el problema de las unidades, **estandarizamos** la covarianza. La dividimos por el producto de las desviaciones estándar de cada variable. El resultado es el **coeficiente de correlación de Pearson (r)**.

$$
r = \frac{Cov(x, y)}{s_x \cdot s_y} = \frac{1}{n-1} \sum_{i=1}^{n} \left( \frac{x_i - \bar{x}}{s_x} \right) \left( \frac{y_i - \bar{y}}{s_y} \right)
$$

-   **¡Clave!** La fórmula de `r` es el promedio del producto de las **puntuaciones Z** de X e Y.
-   `r` es un número **sin unidades**, que siempre va de **-1 a +1**, lo que lo hace universalmente comparable.

## Interpretando la Correlación (r) {.smaller background-color="white"}

-   **Rango:** Siempre entre -1 y +1.
-   **Dirección:**
    -   r > 0 indica una **asociación positiva**.
    -   r < 0 indica una **asociación negativa**.
-   **Fuerza:** La magnitud (el valor absoluto).
    -   r cercano a 0: relación **lineal débil o nula**.
    -   r cercano a -1 o +1: relación **lineal fuerte**.


## Interpretando la Correlación (r) {.smaller background-color="white"}

```{r, echo=FALSE, message=FALSE, warning=FALSE, fig.align='center'}


library(ggplot2)
library(gridExtra)

# Función corregida para generar datos correlacionados
crear_datos <- function(n, cor) {
  x <- rnorm(n) # Generamos x una sola vez
  # Calculamos y basándonos en el vector x específico
  # Fórmula: Y = rho * X + sqrt(1 - rho^2) * Z
  y <- cor * x + sqrt(1 - cor^2) * rnorm(n)
  
  data.frame(x = x, y = y)
}

set.seed(42)

# Generación de los gráficos
g0 <- ggplot(crear_datos(100, 0), aes(x, y)) + 
  geom_point(alpha = 0.6) + 
  labs(title = "r ≈ 0") +
  theme_minimal()

g_neg05 <- ggplot(crear_datos(100, -0.5), aes(x, y)) + 
  geom_point(alpha = 0.6) + 
  labs(title = "r ≈ -0.5") +
  theme_minimal()

g_pos09 <- ggplot(crear_datos(100, 0.9), aes(x, y)) + 
  geom_point(alpha = 0.6) + 
  labs(title = "r ≈ 0.9") +
  theme_minimal()

g_neg099 <- ggplot(crear_datos(100, -0.99), aes(x, y)) + 
  geom_point(alpha = 0.6) + 
  labs(title = "r ≈ -0.99") +
  theme_minimal()

# Visualización conjunta
grid.arrange(g0, g_pos09, g_neg05, g_neg099, ncol = 2)

```

---
title_slide_background: "#008080"
---

# 3. Las Tres Advertencias sobre la Correlación

## 1. Correlación no implica Causalidad {.smaller background-color="white"}

Este es el mantra más importante de la estadística. Una correlación fuerte entre dos variables **nunca** es, por sí sola, evidencia suficiente para concluir que una causa la otra.

La relación podría ser una **asociación espuria**, causada por una tercera variable latente.

```{r, echo=FALSE, message=FALSE, warning=FALSE, fig.align='center'}
# Datos simulados para el ejemplo
set.seed(123)
datos_esp <- tibble(
  temperatura = rep(10:35, each=10),
  helados = temperatura * 5 + rnorm(260, 0, 20),
  ahogamientos = temperatura * 0.2 + rnorm(260, 0, 3)
)
ggplot(datos_esp, aes(x = helados, y = ahogamientos)) +
  geom_point(color = "#008080", alpha=0.6) +
  geom_smooth(method="lm", color="red", se=FALSE) +
  labs(title="Asociación Positiva: Venta de Helados vs. Ahogamientos",
       subtitle="Pero la causa común es la temperatura") +
  theme_minimal(base_size=16)
```

## 2. La Correlación es Sensible a Outliers {.smaller background-color="white"}

Al igual que la media y la desviación estándar, la correlación es una medida **no robusta**. Un solo valor atípico puede distorsionar dramáticamente el coeficiente.

```{r, echo=FALSE, message=FALSE, warning=FALSE, fig.align='center'}
set.seed(1)
datos_outlier <- tibble(x = 1:20, y = -0.5*x + rnorm(20))
r1 <- cor(datos_outlier$x, datos_outlier$y)
p1 <- ggplot(datos_outlier, aes(x,y)) + geom_point(size=3) + geom_smooth(method="lm", se=F) + labs(title=paste("Relación Negativa\nr =", round(r1,2))) + theme_minimal(base_size=14)

datos_outlier_mod <- bind_rows(datos_outlier, tibble(x=18, y=10))
r2 <- cor(datos_outlier_mod$x, datos_outlier_mod$y)
p2 <- ggplot(datos_outlier_mod, aes(x,y)) + geom_point(size=3) + geom_smooth(method="lm", se=F) + labs(title=paste("Un outlier invierte la relación\nr =", round(r2,2))) + theme_minimal(base_size=14)

gridExtra::grid.arrange(p1, p2, ncol = 2)
```
**Lección:** Siempre inspecciona visualmente tu gráfico de dispersión para detectar outliers antes de interpretar `r`.

## 3. `r` Solo Mide Relaciones LINEALES {.smaller background-color="white"}

El coeficiente de correlación de Pearson está diseñado para medir qué tan bien se ajustan los datos a una **línea recta**. Si la relación es fuerte pero **curvilínea**, `r` puede ser engañosamente bajo.

```{r, echo=FALSE, message=FALSE, warning=FALSE, fig.align='center'}

library(haven)

# Carga de ENUT y preparación
url_enut <- "https://www.ine.gob.cl/docs/default-source/uso-del-tiempo-tiempo-libre/bbdd/ii-enut/250403-ii-enut-bdd-r-v2.zip?sfvrsn=87682f16_7"
archivo_interno <- "250403-ii-enut-bdd-r-v2.RDS"
enut <- rio::import(url_enut, which = archivo_interno)

enut_trabajo <- enut %>%
  filter(tiempo == 1) %>%
  mutate(
    sexo_factor = as_factor(sexo),
    p_tdnr_dt_factor = as_factor(p_tdnr_dt),
    t_tnr_dt = na_if(t_tnr_dt, 96),
    t_tcnr_dt = na_if(t_tcnr_dt, 96),
    t_to_dt = na_if(t_to_dt, 96),
    t_tdnr_dt = na_if(t_tdnr_dt, 96)
  )



ggplot(enut_trabajo, aes(x = edad, y = t_tnr_dt)) +
  geom_point(alpha = 0.05, color="#008080") +
  geom_smooth(color="red", se = FALSE, method = "loess") +
  labs(
    title = "Relación Curvilínea: Edad y Trabajo No Remunerado",
    subtitle = paste("Correlación lineal (r) ≈", round(cor(enut_trabajo$edad, enut_trabajo$t_tnr_dt, use="complete.obs"), 2)),
    x = "Edad", y = "Horas diarias de trabajo no remunerado"
  ) +
  theme_minimal(base_size = 14)
```

**Conclusión:** Un `r` cercano a 0 **no significa "ausencia de relación"**. Significa **"ausencia de relación *lineal*"**. Por eso, el análisis visual es irremplazable.

## Cierre del Curso: Más Allá de la Descripción {.smaller background-color="white"}

Hemos pasado el curso aprendiendo a explorar, resumir y visualizar los patrones en **nuestros datos**.

Pero casi siempre, nuestros datos provienen de una **muestra**. Esto nos deja con la pregunta más importante de la estadística:

> *"En nuestra muestra de la ENUT, la brecha de género en trabajo doméstico es de 2.1 horas. ¿Es esta diferencia 'real' o podría ser una simple casualidad producto del azar del muestreo?"*

Responder esta pregunta es el trabajo de la **Estadística Inferencial**.

-   **El Problema:** La **incertidumbre del muestreo**.
-   **La Herramienta:** La **Teoría de la Probabilidad**.
-   **El Objetivo:** Hacer **inferencias** sobre la población a partir de la muestra y cuantificar nuestra confianza en esas conclusiones (p-valores, intervalos de confianza).

La estadística descriptiva que han aprendido es el fundamento indispensable para poder hacer inferencia de manera correcta. ¡Felicitaciones por completar este primer gran paso